---
output: html_document
editor_options: 
  chunk_output_type: console
---

# Annahmen und Einschränkungen

Es gelten Standardannahmen des GLM:

- $Y$ kommt aus der Exponentialfamilie (Normal-, Poisson-, Gamma-, Binomialverteilung)
- $\eta_i = \boldsymbol{x}_i' \boldsymbol{\beta}$ als linearer Operator
- Response- und Linkfunktionen $h(x)$ und $g(x) = h^{-1}(x)$

## Dispersion {#dispersion}


```{definition, name = "Equi-, Extra-, Over-, Underdispersion"}
Für eine Zählvariablen $y_i \in \mathbb{N}_0$ und erklärenden Variablen $\mathbf{x}_i$ gilt innerhalb eines Modells:

\begin{align*}
\text{Equdispersion:}  \quad & \mathrm{Var}(y_i) = \mathrm{Var}(y_i\ |\ \mathbf{x}_i) \\
\text{Extradispersion:}\quad & \mathrm{Var}(y_i) \neq \mathrm{Var}(y_i\ |\ \mathbf{x}_i) \\
\text{Overdispersion:} \quad & \mathrm{Var}(y_i) > \mathrm{Var}(y_i\ |\ \mathbf{x}_i) \\
\text{Underdispersion:}\quad & \mathrm{Var}(y_i) < \mathrm{Var}(y_i\ |\ \mathbf{x}_i)
\end{align*}

```



```{definition, name = "Poisson-Overdispersion"}
Innerhalb eines Poisson-Modells (vgl. Abschnitt \@ref(mod-pois)) mit der Annahme

\begin{align*}
y_i | \mathbf{x}_i &~ \mathrm{Poi}(\lambda_i) \\
\lambda_i &= \mathbb{E}(y_i) = \mathrm{Var}(y_i)
\end{align*}

spricht man von **Poisson-Overdispersion** wenn die Varianz der Beobachtungen die erwartete Varianz eines konkreten Modells übersteigt:

\begin{equation*}
  \mathrm{Var}(y) > \mathbb{E}(y\ |\ \mathbf{x})
\end{equation*}

in einem Modell mit overdispersion gilt die Annahme:

\begin{equation*}
  \mathrm{Var}(y\ |\ \mathbf{x}) = \theta \cdot \lambda_i
\end{equation*}

Mit *Dispersionsparameter* $\theta$ [vgl. @fahrmeirRegressionModelleMethoden2009, p. 210]

```


Als Dispersionsstatistik können *deviance dispersion* oder *Pearson dispersion* berechnet werden. Laut @hilbeModelingCountData2014 ist die *Pearson dispersion* zu bevorzugen, da sie für echte Poisson-Modelle gleich 1 ist, wohingegen die *deviance dispersion* nach oben verzerrt ist.


```{definition, name = "Pearson Dispersion"}
Sei $\chi_{\text{Pearson}}^2$ die Pearson-Deviance eines GLMs und $df$ die dazugehörigen residualen Freiheitsgrade, dann ist die **Pearson-Dispersionsstatistik**:

\begin{align}
\frac{\chi_{\text{Pearson}}^2}{df}
\end{align}

Mit der Interpretation

\begin{equation*}
\frac{\chi_{\text{Pearson}}^2}{df} =
\begin{cases}
< 1 & \Longrightarrow \text{Underdispersion} \\
1 & \Longrightarrow \text{Equidispersion (Poisson)} \\
> 1 &\Longrightarrow \text{Overdispersion}
\end{cases}
\end{equation*}
```



In `R` kann die Pearson-Dispersion wie folgt berechnet werden:

```r
# Model fit
mod <- glm(y ~ x1 + x2 + x3, data = sim, family = poisson(link = "log"))

# Pearson dispersion
sum(resid(mod, type = "pearson")^2) / mod$df.residual
```

...wofür wir diese Funktion definieren:

```{r, pearson_disp_function}
#' @param model Ein `glm`-Objekt.
#' @param type Entweder 'pearson' (default) oder 'deviance'.
dispersion <- function(model, type = "pearson") {
  sum(resid(model, type = type)^2) / model$df.residual
}
```


### Overdispersion

Der vermutlich häufigste Fall für Count-Daten. 

Kriterien für Overdispersion nach @hilbeModelingCountData2014, p. 41

1. Fehlende explanatorische Prädiktoren
2. Die Daten enthalten Ausreißer
3. Im Modell fehlen Interaktionsterme
4. Ein Prädiktor muss transformiert werden
5. Die Daten sind zu dünn besetzt (*sparse*) (?)
6. Fehlende Werte, die nicht zufällig sind (missing not at random, *MNAR*)

Gründe für overdispersion *kann* zero-inflation sein, allerdings bedeutet das nicht direkt, dass auch ein entsprechendes Modell (ZIP, ZINB...) verwendet werden muss – ggf. lässt sich die overdispersion bereits durch ein NB Modell "auffangen". 

#### Umgang mit Overdispersion {-}

Zur expliziten Modellierung des Despersionparameters kann ein NBH Modell (\@ref(mod-nbh)) genutzt werden, falls die Quelle der overdispersion von besonderem Interesse ist.  
Abseits davon bleiben zwei grobe Strategien: 

1. Wechsel auf ein Modell, das overdispersion (oder allgemeine extradispersion) erlaubt
2. Adjustierung der durch die overdispersion verzerrten Standardfehler

##### Quasipoisson: Skalierung der Standardfehler {-}

$$se(\beta_k) \cdot \sqrt{\chi^2}$$
Wobei $\chi^2$ der Pearson-Dispersionsindex ist (vgl. @hilbeModelingCountData2014, p. 92ff)

In `R` passiert genau das, wenn in `family = quasipoisson()`.

Nachteil: Es wird zuerst ein reguläres Poisson-Modell gefittet, Standardfehler und Dispersionsindex bestimmt, und dann dasselbe Modell mit skalierten Standardfehlern erneut gefittet – dementsprechend ist diese Methode vermutlich für größere Datensätze eher ineffizient.


##### Robuste Varianzschätzer / Sandwich Estimators {-}

Können auch "per default" verwendet werden, da die resultierenden Schätzer im Falle tatsächlich unkorrellierter Daten äquivalent zu den Standardfehlern des Modells sind (i.e. "schadet nicht").

Bootstrapped SEs wiederum erfordern mehr Aufwand, ähneln aber den robusten SEs sowieso sehr stark.



### Underdispersion

Underdispersion entsteht, wenn die Daten eine geringere Varianz aufweisen, als auf Basis eines Poisson- oder NB-Modells erwartet würde.
Bei nichtberücksichtigter underdispersion werden die Standardfehler des Modells überschätzt [@hilbeModelingCountData2014, p. 210].

Im Kontext von hurdle models taucht folgende Bemerkung auf:

> [...] that underdispersion occurs if zeros are less frequent than the parent distribution would predict.
> The higher the expected value of the Poisson distribution, the lowert the predicted probability of zero outcome and the lower the scope for underdispersion.
> -- [@winkelmannEconometricAnalysisCount2010, p. 180]

Im Allgemeinen wird [generalized Poisson](https://stats.stackexchange.com/a/237177/80056) (R: [`VGAM`](https://rdrr.io/cran/VGAM/man/genpoisson.html)) empfohlen [@hilbeModelingCountData2014].


### Beispiel nach @hilbeModelingCountData2014, p. 211ff

Grundlage ist der Datensatz `azprocedure` (siehe Abschnitt \@ref(data)) zur Dauer des Krankenhausaufenthalts nach einer von zwei kardiovaskulären Operationen mit folgenden hier relevanten Variablen:

- `los`: Length of hospital stay
- `sex`: Male (1), female(0)
- `admit`: Type of admission. Urgent/emergency (1), elective (0)

Zuerst werfen wir einen Blick auf die Daten und fitten ein reguläres Poissonmodell.

```{r underdisp_azprocedure_over}
data(azprocedure, package = "COUNT")

# Mittelwert & Varianz von 'los'
tibble(
  n = nrow(azprocedure),
  mean = mean(azprocedure$los),
  var = var(azprocedure$los)
)

# Barchart: So grob poissonverteilt?
ggplot(data = azprocedure, aes(x = los)) +
  geom_bar(alpha = .75) +
  labs(
    title = "Hospital length of stay (LOS)",
    subtitle = "azprocedure data (Hilbe 2014)",
    x = "LOS", y = "Count" 
  )

# Model fit
model_azproc <- glm(los ~ procedure + sex + admit, 
                    data = azprocedure, family = poisson())

# Model output (ohne exponentierte Koeffizienten)
pander(model_azproc)

# Pearson Dispersion:
dispersion(model_azproc)
```

Der Dispersionsindex lässt auf overdispersion schließen.  
Betrachten wir ein Subset der Daten, indem wir nur Beobachtungen mit $\mathtt{LOS} \le 8$ betrachten, erhalten wir ein anderes Bild:

```{r underdisp_azprocedure_under}
azprocedure_subset <- subset(azprocedure, los <= 8)

# Mittelwert & Varianz von 'los'
tibble(
  n = nrow(azprocedure),
  mean = mean(azprocedure$los),
  var = var(azprocedure$los)
)

# Barchart
ggplot(data = azprocedure_subset, aes(x = los)) +
  geom_bar(alpha = .75) +
  labs(
    title = "Hospital length of stay (LOS)",
    subtitle = "Subset (LOS <= 8) der azprocedure data (Hilbe 2014)",
    x = "LOS", y = "Count" 
  )

model_azproc_u <- glm(los ~ procedure + sex + admit, 
                      data = azprocedure_subset, family = poisson())

pander(model_azproc_u)
dispersion(model_azproc_u)
```


## Zero-Inflation {#zeros}

Problem: "Excess zeros", i.e. die gewählte Dichtefunktion sagt für $P(y_i = 0\ |\ x_i)$ eine deutlich kleinere Wahrscheinlichkeit vor, als in gegebenen Daten tatsächlich vorliegen.


### Tests auf Zero-Inflation {-}

- Vuong Test (vgl. @perumean-chaneyZeroinflatedOverdispersedWhat2013)
   - Für non-nested models
   - E.g Poisson vs. ZIP
- (Hausman Test)


Für sowohl overdispersion als auch zero-inflation: Score-Tests (?) [@perumean-chaneyZeroinflatedOverdispersedWhat2013, p. 1674, siehe auch entsprechende citations]

> As noted by Yang et al., the univariate situation is recommended for asssessing zero inflation als covariates reduce the power to detect zero inflation
> --- @perumean-chaneyZeroinflatedOverdispersedWhat2013, p. 1674

### Modellierung {-}

Modellierung via 

- two part hurdle (Siehe Abschnitt \@ref(mod-zi))
- mixture models (Siehe Abschnitt \@ref(mod-hurdle))

[@hilbeModelingCountData2014, p. 19]


Ob hurdle model oder zero-inflated model die bessere Wahl ist hängt mitunter davon ab, welche Annahmen über die _Ursache der Nullen_ getroffen werden können.  
Wenn es eine echte Trennung der Mechanismen (*"separation of mechanisms"*) gibt, die die Nullen und die positiven counts verursachen, dann wäre ein hurdle model eher angemessen.  
Wenn sich die Nullen überlappen, es also keine getrennten Prozesse zu geben scheint, dann wären zero-inflated models angemessen [@hilbeModelingCountData2014, p. 209].

Als Veranschaulichung dieser getrennten Mechanismen können wir das *fish*-Beispiel auf [dieser UCLA-Tutorialseite verwenden](https://stats.idre.ucla.edu/sas/output/zero-inflated-poisson-regression/). Hier ist die Anzahl der gefangenen Fische an einem Wochenende in einem Park die Zählvariable.

```{r fishing_zeros}
# Mittelwert & Varianz von 'count'
describe_counts(fish$count)

# Barchart für counts <= 50, Spannweite sehr groß
fish %>%
  filter(count <= 50) %>%
  ggplot(aes(x = count)) +
  geom_bar(alpha = .75) +
  scale_x_continuous() +
  labs(
    title = "'fish': Anzahl gefangener Fische",
    subtitle = "Limitiert auf counts unter 50",
    x = "Anzahl gefangener Fischer", y = "Count"
  )
```

Die Anzahl der Nullen scheint hier auffallend groß zu sein, allerdings beobachten wir hier auch zwei unterschiedliche Mechanismen: Eine Gruppe kann das ganze Wochenende geangelt haben, während eine andere Gruppe gar nicht geangelt hat – beide Gruppen werden jedoch am Ende nach der Anzahl ihrer gefangenen Fische befragt.  


## Zero Truncation und Censoring {#trunc-cens}

Wenn die Beobachtungen keine Nullen enthalten bzw. im Modell aus inhaltlichen Gründen nicht möglich sind, können *zero-truncated* (ZT) Modelle verwendet werden. Diese Modelle sind insbesondere im Kontext von *hurdle models* (siehe Abschnitt \@ref(mod-hurdle)), in denen die positiven counts getrennt von den Null-counts modelliert werden. Eine *truncated* distribution ist die Zero-truncated Poisson (ZTP).

Bemerke, dass *truncation* hier etwas anderes meint als *censoring*:

**Truncation** bedeutet, dass bestimmte counts (i.e. Merkmalsausprägungen in $Y$) _nicht möglich_ sind. Als Beispiel könnte die Dauer eines Krankenhausaufenthalts dienen, da Aufenthaltstage erst ab einem Tag aufgezeichnet werden. (siehe auch Datensatz `azprocedure`, \@ref(data)).  
Unterschieden werden kann zwischen *left truncation* (z.B. keine counts kleiner als 5), *right truncation* (analog, keine counts größer als 5), oder *interval truncation* (nur counts im Intervall $[2, 10]$).

**Censoring** wiederum bedeutet, dass eine Merkmalsausprägung (wie etwa $Y = 0$ oder auch $Y = 1029$) zwar im Modell prinzipiell möglich ist, aber lediglich nicht in einer konkreten Stichprobe beobachtet wurde.

